臺灣高等法院民事判決
109年度上字第1064號
上  訴  人  黃清池  
訴訟代理人  陳泓年律師
受 告知 人  黃清汾  
            黃清芳  
            黃麗玉  
            莊欣璁  
            莊致堤  
            莊曉頻  
被 上訴 人  黃建祿  
            黃光偉  
            黃宇盛  
            黃昱凌  

            黃俊銘  
上五人共同
訴訟代理人  邱奕澄律師
複 代理 人  吳庭毅律師
被 上訴 人  黃煥珉  
            郭乾崑  
            郭振榕  
            郭瑞霖  
            郭芳琪  
            黃麗秀  
            黃文玲  

            黃憶雯  
上列當事人間請求返還不當得利事件，上訴人對於中華民國109
年6月12日臺灣桃園地方法院108年度訴字第498號第一審判決提
起上訴，本院於110年4月13日言詞辯論終結，判決如下：
    主      文
原判決關於命上訴人於繼承黃坤藤遺產之範圍內給付逾新臺幣玖
拾玖萬壹仟參佰玖拾玖元本息，及該部分假執行之宣告，暨訴訟
費用之裁判均廢棄。
上開廢棄部分，被上訴人在第一審之訴及假執行之聲請均駁回。
其餘上訴駁回。
第一、二審訴訟費用由被上訴人連帶負擔百分之三十八，餘由上
訴人負擔。
    事實及理由
壹、程序方面：
一、按當事人得於訴訟繫屬中，將訴訟告知於因自己敗訴而有法
    律上利害關係之第三人，民事訴訟法第65條定有明文。本件
    被上訴人主張其等為訴外人黃坤來之繼承人，依黃坤藤、黃
    坤來，與黃坤成之繼承人即黃仁誌、黃游清雲、黃豐益、黃
    麗娥（下各稱姓名，黃坤藤、黃坤來、黃坤成合稱黃坤藤等
    3人，黃仁誌、黃游清雲、黃豐益、黃麗娥合稱黃仁誌等4人
    ，黃坤藤、黃坤來、黃仁誌等4人合稱黃坤藤等6人）於民國
    96年1月10日簽訂和解契約書（下稱系爭和解契約），約定
    坐落桃園市○○區○○段000地號土地（重測前為桃園縣○○市○○
    段00000地號，下稱436地號土地）及同段435地號土地（重
    測前為桃園縣○○市○○段000000地號，下稱435地號土地，與4
    36地號土地合稱系爭土地）為黃坤藤等3人共有，權利範圍
    各為3分之1，借名登記在黃坤藤名下，委由黃坤藤出售後扣
    除處理費用後淨額由3人均分，因黃坤藤將436地號土地出售
    訴外人謝清智，扣除稅捐後得款新臺幣（下同）791萬4,697
    元，黃坤藤已於105年7月18日死亡，上訴人為黃坤藤繼承人
    之一，應於繼承黃坤藤遺產範圍內給付其等263萬8,232元本
    息等語，為上訴人所否認，而黃坤藤之繼承人除上訴人外，
    尚有黃清汾、黃清芳、黃麗玉、莊欣璁、莊致堤、莊曉頻（
    下稱黃清汾等6人），本件訴訟結果對於黃清汾等6人亦有法
    律上利害關係，上訴人依首揭規定聲請將本件訴訟告知黃清
    汾等6人（見本院卷一第167至169頁），惟黃清汾等6人受告
    知（見本院卷一第183至193頁）後，未參加訴訟，先予敘明
    。　　
二、被上訴人郭乾崑、郭瑞霖、郭芳琪、黃憶雯經合法通知未於言詞辯論期日到場，核無民事訴訟法第386條所列各款情形，爰依上訴人之聲請，由其一造辯論而為判決。
貳、實體方面﹕
一、被上訴人主張：黃坤藤等6人因原法院95年訴字第2099號土
    地所有權移轉登記事件，於訴訟外達成系爭和解契約，嗣黃
    坤藤於96年間將包含系爭土地在內之土地出售謝清智，因未
    依約移轉而涉訟，黃坤藤與謝清智於102年11月22日就436地
    號土地簽訂土地買賣補償協議契約書，約定黃坤藤以每坪10
    萬元將436地號土地出售謝清智，買賣總價363萬2,000元，
    謝清智另補償黃坤藤因訴訟延宕數年致土地價值增加及爭訟
    耗費成本之補償金494萬500元，扣除黃坤藤應負擔稅捐65萬
    7,803元後，黃坤藤出售436地號土地所得土地價款791萬4,6
    97元，因黃坤來、黃坤藤陸續死亡，兩造各自繼承系爭和解
    契約關係，上訴人卻拒依系爭和解契約給付3分之1款項即26
    3萬8,232元等情。爰擇一依繼承及系爭和解契約之約定或繼
    承及民法第179條之規定，求為命上訴人應於繼承黃坤藤遺
    產範圍內給付263萬8,232元本息之判決。並願供擔保請准宣
    告假執行（原審為上訴人全部敗訴之判決，上訴人聲明不服
    ，提起上訴）。並答辯聲明：上訴駁回。
二、上訴人則以：黃坤藤出售436地號土地總價金為363萬2,000
    元，謝清智同意支付補償金實際僅100萬元，但伊並未取得
    上開款項，自無不當得利。又被上訴人黃建祿於黃坤藤過世
    後，先後於104年12月22日、105年1月11日、同年2月18日、
    同年3月3日、同年4月1日、同年7月13日、同年月15日，及
    同年月19日陸續自黃坤藤開設中華郵政股份有限公司帳戶（
    下稱系爭帳戶）提領8筆款項計264萬元，與被上訴人請求買
    賣價金相符，黃建祿已受清償，被上訴人應向黃建祿請求不
    當得利，而非向伊請求等語，資為抗辯。並上訴聲明：㈠原
    判決廢棄，㈡被上訴人在第一審之訴及假執行之聲請均駁回
    。   
三、查黃坤來於97年3月18日死亡，黃坤藤於105年7月18日死亡
    ，被上訴人為黃坤來之法定繼承人，上訴人與黃清汾等6人
    為黃坤藤之法定繼承人，均未拋棄繼承，應分別承受黃坤來
    、黃坤藤財產上一切權利義務，有繼承系統表、除戶戶籍謄
    本、被上訴人戶籍謄本、黃坤來遺產分割協議書為證（見原
    審調字卷第10、33至50頁、51至59頁、第71至72頁），且為
    兩造所不爭執，堪信為真實。
四、被上訴人依系爭和解契約約定，主張黃坤藤未給付出售436
    地號土地所得價金淨額791萬4,697元之3分之1即263萬8,232
    元，依繼承及系爭和解契約或依繼承及不當得利法則，請求
    上訴人於繼承黃坤藤遺產範圍內給付等情，為上訴人所否認
    ，並以前詞置辯。經查：
　㈠黃坤藤等6人於96年1月10日簽訂系爭和解契約，約定黃坤藤將系爭土地出售之價金扣除處理費用後，黃坤藤、黃坤來及黃仁誌等4人各分得3分之1款項等情，業據被上訴人提出系爭和解契約為證（見原審調字卷第11至13頁），核與證人黃仁誌於原審證述：伊父黃坤成與黃坤藤、黃坤來係親兄弟，因伊祖母將系爭土地登記黃坤藤名下，黃坤藤未於分財產時拿出來分，故黃坤來、黃仁誌等4人在95年11月時起訴黃坤藤請求移轉系爭土地應有部分，後經人居中協調簽立系爭和解契約，約定系爭土地為黃坤藤等3人共有，應有部分各3分之1，黃坤藤須要在系爭土地處理後，將黃坤來、黃坤成應得部分分給伊等，伊代理黃坤成之其他家屬簽名，黃坤藤、黃坤來均在場等語相符（見原審卷第84至86頁），堪認為真實。　　
　㈡黃坤藤於96年1月10日簽立土地買賣契約書，以436地號土地
    面積32.27坪、每坪6萬8,000元計算，約定總價金220萬1,16
    0元出售予謝清智。嗣黃坤藤因出售其他土地予謝清智，衍
    生優先承買權行使等爭議，就包含系爭土地在內之買賣契約
    履約爭議與謝清智涉訟，先後經原法院99年度重訴字第370
    號、本院100年度重上字第845號及最高法院102年度台上字
    第1036號（下合稱另案）判決認定黃坤藤應將436地號土地
    所有權移轉登記予謝清智所有確定在案，其餘土地糾紛則發
    回本院更審，黃坤藤、黃建祿與謝清智依前揭最高法院確定
    判決部分，另行於102年7月25日簽立和解契約書（下稱另案
    和解契約），約定黃坤藤以每坪10萬元將436地號土地出賣
    予謝清智，其等2人應於和解成立後10日內另共同簽訂買賣
    契約，及就黃坤藤、黃建祿共有坐落桃園縣○○市○○段○000○0
    00○000地號土地應有部分（下稱433等地號土地）以每坪15
    萬元出賣予謝清智，並約定其等3人應於和解成立後10日內
    另共同簽訂買賣契約等情，有土地買賣契約書、和解契約書
    在卷可稽（見本院卷一第93至105頁、107至109頁），並經
    本院調閱另案卷宗查核明確，亦堪信為真實。　
　㈢查黃坤藤與謝清智於102年11月22日針對436地號土地，先後
    簽訂土地買賣契約變更補充書、土地買賣補償協議契約書（
    下分稱436買賣補充契約、436補償協議契約），及針對433
    等地號土地簽訂土地買賣契約變更補充書（下稱433等買賣
    補充契約）。其中436買賣補充契約第2條約定：買賣總價款
    363萬2,000元（土地以每坪10萬元計價，共計36.32坪），
    第3條約定：買賣總價款363萬2,000元應逕行扣除乙方（即
    黃坤藤）應負擔稅捐後之餘額65萬7,803元後，即為297萬4,
    197元，於簽署本契約同時全數支付等語（見原審卷第17至2
    1頁）；另436補償協議契約第2條與436買賣補充契約第2條
    為相同約定，第3條則約定：436地號土地業經甲方（指謝清
    智）依確定判決完成移轉登記，惟因期間延宕爭訟數年，以
    至於土地價值確有增加且因爭訟而耗費諸多成本，故甲方同
    意於上揭買賣價金之外，另行支付乙方補償金494萬0,500元
    ，並於簽署本契約同時支付394萬0,500元，另餘100萬元應
    於45日內付清等語（見原審調字卷第14至16頁）。至433等
    買賣補充契約第2條約定：買賣總價款1,576萬2,000元（433
    、607、622地號土地以每坪12萬元計價，共計131.35坪），
    第3條約定：433、607、622地號土地買賣總價款1,576萬2,0
    00元應於簽立本契約同時給付乙方買賣總價款50％，金額計7
    88萬1,000元，甲方於完成土地相關稅捐核定後，扣除乙方
    應負擔之金額，甲方應即再給付乙方買賣契約總價款50％，
    應逕行扣除乙方應負擔稅捐後之餘額等語（見本院卷一第24
    9至252頁），可認雙方簽訂433等買賣補充契約約定單價與
    另案和解契約約定單價不符，總價減少394萬500元（150,00
    0元×131.35-120,000×131.35＝3,940,500元），該金額恰與4
    36補償協議契約第3條約定應補償金額扣除100萬元後之金額
    相符。關於另案和解契約與上開3份契約簽訂過程，證人謝
    清智證稱：伊向黃坤藤購買多筆土地，因黃坤藤拒絕登記而
    打官司，其中436地號土地伊已勝訴，只要按每坪6萬多元提
    存價金即可取得土地，但因為有建商要買，執行還要花時間
    ，所以願意以每坪10萬元跟黃坤藤買，至於尚未勝訴部分，
    可能花的時間更長，所以願意多出價金購買，伊簽了另案和
    解契約後又簽436買賣補充契約，再簽436補償協議契約，伊
    不記得為何約定補償金400多萬元，應是黃坤藤要求的，因
    黃坤藤除賣436地號土地給伊外，伊以每坪15萬元跟黃坤藤
    買其他土地，簽433等買賣補充契約是為了配合黃坤藤，伊
    仍依另案和解契約約定支付價金，即以1坪10萬元購買436地
    號土地，總價金363萬2,000元，其他土地以1坪15萬元購買
    ，價金總計1,970萬2,500元，另外補貼黃坤藤100萬元補償
    ，都已付清了，至於契約約定不符部分，因黃坤藤當初有找
    一位毛律師幫他寫契約，加上436地號土地是黃坤藤單獨所
    有，所以可能其內部自己調整過等語（見本院卷二第10至13
    頁），堪認謝清智係依另案和解契約約定計價方式，即436
    地號土地以每坪10萬元、433等地號土地以每坪15萬元之單
    價，向黃坤藤購買436地號及433等地號土地，故關於436地
    號土地約定買賣條件即如436買賣補充契約約定內容，並配
    合黃坤藤將433等買賣補充契約之土地單價調低為每坪12萬
    元而簽訂436補償協議契約，即將433等地號土地調低每坪單
    價所減少金額加上謝清智允諾補償100萬元記載在436補償協
    議契約第3條，使買賣總價不變，並無變更436地號及433等
    地號土地購買單價或總價之合意。
　㈣又關於謝清智支付黃坤藤購買436地號及433等地號土地價金外，另補貼黃坤藤100萬元之目的，上訴人否認與出售436地號土地有關，參以謝清智證稱：另外補貼黃坤藤100萬元是伊額外付給黃坤藤的，因為黃坤藤說打官司耗費很多精神，所以伊同意補償黃坤藤，伊為了要取得黃坤藤土地所有權，幾乎都答應其要求等語（見本院卷二第12頁），可認謝清智額外給付黃坤藤100萬元，係為補償黃坤藤與其多年訴訟之勞費與精神耗費，被上訴人未能提出證據證明該100萬元為出售436地號土地價金之一部分，自難將此100萬元計入黃坤藤出售436地號土地獲得收益。則以謝清智與黃坤藤約定購買436地號土地總價363萬2,000元，扣除兩造不爭執該筆土地應負擔土地增值稅65萬7,803元後（見本院一卷第85、129頁），黃坤藤出售436地號土地獲得價金為297萬4,197元，並已收訖等情，除有繳款明細表、土地增值稅繳款書、受款人為黃坤藤之面額297萬4,197元支票可憑（見原審調字卷第19至21頁、本院卷一第149頁），復有謝清智陳述意見狀陳稱：本人先前與黃坤藤有土地買賣糾紛，本人向黃坤藤提告，歷經多次審理，當時本人與黃坤藤達成和解，簽訂買賣契約書，因訴訟過久，有約定補償金，價金及補償金皆由黃坤藤收訖無訛，黃坤藤收受時，黃清池也有在場等語（見原審卷第195頁），以及上訴人自承：收受價金時，伊與黃坤藤、黃坤藤委任之律師均有在場等語（見原審卷第204頁）可徵。則依系爭和解契約約定，黃坤藤出售436地號土地價金扣除處理費用後之淨額，應按黃坤藤等3人之權利平均分配意旨，黃坤藤依上開約定應給付被上訴人99萬1,399元（2,974,197÷3＝991,399）。又黃坤藤死亡後，上訴人依民法第1153條第1項規定，對於被繼承人黃坤藤之債務，應以因繼承所得遺產為限負責，則被上訴人依系爭和解契約及繼承法律關係，請求上訴人於繼承黃坤藤遺產範圍內給付99萬1,399元本息，為有理由；逾此部分請求，則無理由。又被上訴人依繼承及系爭和解契約請求既為有理由，則於同一事實範圍內，即無成立不當得利之餘地，故就上開契約不能請求之金額，亦不能依不當得利法則為請求，其此部分請求即無依據。
五、另上訴人辯稱黃建祿於104年12月22日自系爭帳戶提領46萬
    元、於105年1月11日提領40萬元、於同年2月18日提領48萬
    元、於同年3月3日提領20萬元、於同年4月1日提領20萬元、
    於同年7月13日提領30萬元、於同年月15日提領30萬元、於
    同年月19日提領30萬元，合計264萬元，與被上訴人請求給
    付價金相符，被上訴人應向黃建祿請求不當得利云云，固提
    出郵政存簿儲金提款單為憑（見原審卷第49至53頁）。惟查
    ，黃建祿為黃坤藤之親生子，自幼出養予黃坤來，有親緣DN
    A鑑定報告書可參【見桃園地方檢察署（下稱桃園地檢）105
    年度他字第6083號卷（下稱6083號偵卷）第53至55頁】。上
    訴人雖對黃建祿提出盜領前揭8筆款項之偽造文書罪嫌刑事
    告訴，惟訴外人即黃坤藤之女黃麗玉於偵查中證稱：黃坤藤
    於104年10月間第一次住院時，曾將郵局存摺、農會存摺等
    交給黃建祿，說上開帳戶內存款都是要給黃建祿的，黃建祿
    於105年7月13日、同年月15日自系爭帳戶各提領30萬元前均
    先跟伊、黃清汾、黃清芳在醫院討論，當時醫療費用支出繁
    雜，所以有需要錢伊3人就會請黃建祿去領錢支付醫療費用
    ，後來黃坤藤昏迷，於105年7月18日過世，伊3人討論後事
    要如何處理，就託黃建祿領錢出來處理後事及相關費用，所
    以黃建祿在105年7月19日有提領30萬元等語，訴外人即黃坤
    藤之子黃清芳亦證稱：伊去醫院看黃坤藤時，黃坤藤說如果
    在住院期間需要用什麼錢，就先向黃建祿拿等語（見6083號
    偵卷第49至51頁、66頁、76頁），參以訴外人即黃坤藤孫女
    黃姿語於偵查中亦證稱：黃建祿曾載伊及黃坤藤到郵局領錢
    ，有時伊也會陪黃建祿進去領錢等語（見6083號偵卷第51頁
    ），及黃清芳於偵查中證稱：伊為身心障礙者，黃坤藤將錢
    都交給黃建祿，是要黃建祿代為照顧伊及家人，黃建祿確實
    有照顧伊及家人等語（見6083號偵卷第52頁），並有醫療費
    用單據、禮儀費用收據、墓園費用收據、代辦遺產稅等費用
    收據等件可參（見桃園地檢106年度偵字第13610號卷第20至
    31頁），業經本院調閱上開偵查卷宗核閱無訛，堪認黃坤藤
    生前即授權黃建祿得提領系爭帳戶內款項，並允諾將系爭帳
    戶內款項贈與黃建祿。則黃建祿基於其與黃坤藤間委任或贈
    與等法律關係，自104年12月22日至105年7月19日從系爭帳
    戶提領款項，均用於黃坤藤之醫療及治喪所需，以盡孝道，
    顯與黃坤藤所負系爭和解契約義務無關。是上訴人抗辯黃建
    祿所提領款項係用於清償463地號土地出售價款云云，自無
    可取。
六、綜上所述，被上訴人依系爭和解契約、民法第179條規定及
    繼承法律關係，請求上訴人給付99萬1,399元，及自109年3
    月18日起至清償日止，按年息5％計算之利息部分，為有理由
    ，應予准許；逾此部分請求，為無理由，應予駁回。從而原
    審就上開不應准許部分即164萬6,833元（2,638,232-991,39
    9＝1,646,833），為上訴人敗訴之判決，並為附條件假執行
    及免為假執行之宣告，自有未洽，上訴意旨指摘原判決此部
    分不當，求予廢棄改判，為有理由，爰由本院廢棄改判如主
    文第二項所示。至於上開應准許部分，原審為上訴人敗訴之
    判決，並無不合。上訴人仍執陳詞，指摘原判決此部分不當
    ，求予廢棄改判，為無理由，應駁回其上訴。
七、本件事證已臻明確，兩造其餘之攻擊或防禦方法及所用之證
    據，經本院斟酌後，認為均不足以影響本判決之結果，爰不
    逐一論列，併此敘明。
八、據上論結，本件上訴為一部有理由、一部無理由，依民事訴
    訟法第450條、第449條第1項、第79條、第85條第2項、第46
    3條、第385條第1項前段，判決如主文。
中　　華　　民　　國　　110 　年　　5 　　月　　4 　　日
                  民事第四庭    
                        審判長法  官  傅中樂
                              法  官  趙伯雄
                              法  官  管靜怡 
正本係照原本作成。
上訴人不得上訴。
被上訴人如不服本判決，應於收受送達後20日內向本院提出上訴
書狀，其未表明上訴理由者，應於提出上訴後20日內向本院補提
理由書狀（均須按他造當事人之人數附繕本）上訴時應提出委任
律師或具有律師資格之人之委任狀；委任有律師資格者，另應附
具律師資格證書及釋明委任人與受任人有民事訴訟法第466條之1
第1項但書或第2項所定關係之釋明文書影本。如委任律師提起上
訴者，應一併繳納上訴審裁判費。
中　　華　　民　　國　　110 　年　　5 　　月　　7 　　日

　　　　　　　　　　　　　    書記官  蕭進忠
　　　　　　　　　　　　　
臺灣高等法院民事裁定
　　　　　　　　　　                 109年度上字第1064號
上　訴　人　黃清池　　
訴訟代理人　陳泓年律師
受 告知 人　黃清汾　　
　　　　　　黃清芳　　
　　　　　　黃麗玉　　
　　　　　　莊欣璁　　
　　　　　　莊致堤　　
　　　　　　莊曉頻　　
被 上訴 人　黃建祿　　
　　　　　　黃光偉　
        　　黃宇盛　
　　　　　　黃昱凌　　
　　　　　　　　　　　　
　　　　　　黃俊銘　　
上五人共同
訴訟代理人　邱奕澄律師
複 代理 人  吳庭毅律師
被 上訴 人　黃煥珉　　
　　　　　　郭乾崑　　
　　　　　　郭振榕　　
　　　　　　郭瑞霖　　
　　　　　　郭芳琪　　
　　　　　　黃麗秀　　
　　　　　　黃文玲　　
　　　　　　　　　　　　
　　　　　　黃憶雯　　
上列當事人間請求返還不當得利事件，本院於中華民國110年5月
4日所為判決，其原本及正本均應更正如下：
    主  文
原判決原本及正本中主文第四項關於「由被上訴人連帶負擔百分
之三十八」之記載，應更正為「由被上訴人連帶負擔百分之六十
二」。
    理  由
一、按判決如有誤寫、誤算或其他類此之顯然錯誤者，法院得隨
    時或依聲請以裁定更正之，民事訴訟法第232條第1項定有明
    文。
二、查本院前開判決主文第四項有如主文所示之顯然錯誤，應予
    更正。
三、依首開規定裁定如主文。
中　　華　　民　　國　　110 　年　　5 　　月　　7 　　日
                  民事第四庭    
                        審判長法  官  傅中樂
                              法  官  趙伯雄
                              法  官  管靜怡 
正本係照原本作成。
如不服本裁定，應於收受送達後10日內向本院提出抗告狀，並應
繳納抗告費新臺幣１千元；但如對本件判決已合法上訴，則本裁定不得抗告。　　　　　　　　　　　　　
中　　華　　民　　國　　110 　年　　5 　　月　　10　　日

　　　　　　　　　　　　　    書記官  蕭進忠